臺灣嘉義地方法院民事判決
                                    109年度重訴字第92號
原      告  陳武田  

            陳冠斌  
            陳博仁  

            陳雅芳  
共      同
訴訟代理人  邱銘峯律師
被      告  李中和  
訴訟代理人  張育瑋律師                                  
上列當事人間損害賠償事件，原告提起刑事附帶民事訴訟，經本
院刑事庭以109年度交重附民字第1號裁定移送前來，本院於民國
110年1月4日言詞辯論終結，判決如下：
    主  文
一、被告應給付原告甲○○新臺幣陸拾陸萬肆仟柒佰陸拾貳元，及
    自民國一○九年二月十八日起至清償日止按年息百分之五計
    算之利息。
二、被告應各給付原告乙○○、原告丙○○、原告丁○○新臺幣
    貳拾肆萬參仟陸佰壹拾陸元，及均自民國一○九年二月十八
    日起至清償日止按年息百分之五計算之利息。
三、原告其餘之訴駁回。
四、本判決第一項於原告甲○○以新臺幣貳拾貳萬壹仟伍佰捌拾
    柒元為被告供擔保後，得假執行。但被告以新臺幣陸拾陸萬
    肆仟柒佰陸拾貳元為原告甲○○預供擔保，得免為假執行。
五、本判決第二項得假執行。但被告如各以新臺幣貳拾肆萬參仟
    陸佰壹拾陸元為原告乙○○、原告丙○○、原告丁○○預供
    擔保，得免為假執行。
六、原告其餘假執行之聲請駁回。
    事  實  及  理  由
一、原告主張：
（一）被告為年滿80歲之人，於民國108年2月12日因高齡註銷而
      未領有駕駛執照，仍於108年12月8日下午5時24分許，騎
      乘車牌號碼000-0000號普通重型機車（下稱系爭機車）沿
      嘉義縣東石鄉港墘村168縣道由東往西方向行駛，於行經
      港墘村ＯＯOO之O號前，原應注意行經無號誌交岔路口應減
      速慢行，作隨時停車之準備，並應注意車前狀況，隨時採
      取必要之安全措施，竟疏未注意及此，於行經無號誌交岔
      路口未減速慢行且未注意車前狀況即貿然前行，適有原告
      之被繼承人陳ＯＯＯ由左往右步行穿越道路，被告避煞不及
      而與陳ＯＯＯ發生碰撞（下稱系爭車禍），致陳ＯＯＯ受有創傷
      性腦出血、右側第三至第六根肋骨骨折、左側第三第四肋
      骨骨折之傷害（下稱系爭傷害），經送醫急救後，仍於翌
      （9）日因創傷性腦出血致中樞神經性休克而死亡。被告
      經臺灣嘉義地方檢察署以109年度偵字第493號案件起訴，
      被告刑事過失致死罪行已然明確。
（二）原告甲○○等人因被害人過世之事實，主張依民法第184條
      第1項、第192條第1項及第194條等相關規定，對被告提出
      賠償要求，包括醫療費用、喪葬費用、精神慰撫金如下：
   1、醫療費：由原告甲○○支付28,390元（計算式：25,950＋500
      ＋120＋1720＋100＝28,390）。
   2、喪葬費用：由原告甲○○或原告甲○○以子女、孫女（陳盈如
      ）名義支付，計314,320元（計算式：268,000元＋6,000元
      ＋300元＋35,000元＋5,000元＋20元＝314,320元）。
   3、被害人陳ＯＯＯ與原告甲○○結婚數十年，育有二子一女。今
      被告人陳ＯＯＯ遭交通事故死亡，尤以被告本身年已過80餘
      歲，自知視力狀況不佳，仍騎車未注意車前狀況，造成被
      害人死亡，原告四人所受精神打擊之大，至今難以平復，
      依民法第194條之規定，請求被告賠償如下金額：
   （1）原告甲○○部分：請求被告賠償精神慰撫金300萬元。
   （2）原告乙○○、原告丙○○、原告丁○○各請求賠償200萬元。
   4、原告甲○○支出被害人陳ＯＯＯ醫療、喪葬費，因此共請求3,3
      42,710元（計算式：300萬元＋28,390元＋314,320元＝3,342
      ,710元）。另原告乙○○、原告丙○○、原告丁○○分別請求被
      告賠償200萬元。
（三）被告所提下列應扣除之項目及金額，同意予以扣除：
   1、醫療費：系爭附民卷第21頁其他費100元。
   2、喪葬費：系爭附民卷第29頁戶政規費300元，及系爭附民
      卷第35元規費繳款書20元。
（四）聲明：
   1、被告應給付原告甲○○3,342,710元及自附帶民事起訴狀繕
      本送達翌日起至清償日止，按年息百分之5計算之利息。
   2、被告應給付原告乙○○200萬元，及自附帶民事起訴狀繕本
      送達翌日起至清償日止，按年息百分之5計算之利息。
   3、被告應給付原告丙○○200萬元，及自附帶民事起訴狀繕本
      送達翌日起至清償日止，按年息百分之5計算之利息。
   4、被告應給付原告丁○○200萬元，及自附帶民事起訴狀繕本
      送達翌日起至清償日止，按年息百分之5計算之利息。
二、被告略以：
（一）原告請求之慰撫金金額過高；
   1、關於慰撫金之多寡，應以被害人精神上所受之苦痛為準據
      ，亦應審酌被害人之地位、家況及加害人地位，俾資為審
      判之資據，故應就兩造之身分、職業、教育程度、財產及
      經濟狀況，用以判斷非財產上損害之慰撫金數額。
   2、被告及被害人陳ＯＯＯ對於系爭車禍同為肇事原因，慰撫金
      應考量被告及被害人陳ＯＯＯ對於損害發生之過失比例；再
      者被告學歷僅國小肄業，識字不多，領有身心障礙證明，
      已婚，育有4名成年子女，被告依靠撿拾回收物及中低收
      入老人津貼為生，家境困難，名下一筆土地，無其他恆產
      。且被告年齡現高達83歲，已無任何工作能力，衡量雙方
      身份地位、經濟狀況、過失比例等情，認原告請求之慰撫
      金均嫌過高。
（二）下列費用應扣除：
   1、醫療費：系爭附民卷第21頁其他費100元應扣除。是原告
      甲○○支出醫療費用28,290元，被告不爭執。
   2、喪葬費：系爭附民卷第29頁戶政規費300元，及系爭附民
      卷第35頁規費繳款書20元，計320元均應扣除。故原告甲○○支出喪葬費用314,000元，被告不爭執。
   3、原告已請領之強制險：原告甲○○領得506,473元，原告乙○○、原告丙○○、原告丁○○各領得506,474元之強制險，依強
      制汽車責任保險法第32條規定，應予扣除。
（三）本件經鑑定報告認兩造同為肇事原因，被害人與有過失，
      被告與被害人過失之比例，應認以50％為妥。原告四人各
      主張喪葬費用及慰撫金，雖係渠等固有之權利，然其權利
      既基於侵權行為之規定而發生，因此原告應依民法第217
      條負擔被害人之過失。
（四）聲明：
   1、原告之訴駁回。
   2、訴訟費用由原告負擔。
   3、如受不利判決，被告願供擔保請准宣告免為假執行。
三、本院之判斷：
（一）按因故意或過失，不法侵害他人之權利者，負損害賠償責
      任。不法侵害他人致死者，對於支出醫療及增加生活上需
      要之費用或殯葬費之人，亦應負損害賠償責任。汽車、機
      車或其他非依軌道行駛之動力車輛，在使用中加損害於他
      人者，駕駛人應賠償因此所生之損害。但於防止損害之發
      生，已盡相當之注意者，不在此限。不法侵害他人致死者
      ，被害人之父、母、子、女及配偶，雖非財產上之損害，
      亦得請求賠償相當之金額。民法第184條第1項前段、第19
      2條第1項、第191-2條、第194條分別定有明文。經查：被
      告為年滿80歲之人，於108年2月12日因高齡註銷而未領有
      駕駛執照，仍於108年12月8日下午5時24分許，騎乘系爭
      機車沿嘉義縣東石鄉港墘村168縣道由東往西方向行駛，
      於行經港墘村ＯＯOO之O號前，原應注意行經無號誌交岔路
      口應減速慢行，作隨時停車之準備，並應注意車前狀況，
      隨時採取必要之安全措施，竟疏未注意及此，於行經無號
      誌交岔路口未減速慢行且未注意車前狀況即貿然前行，適
      有原告之被繼承人陳ＯＯＯ由左往右步行穿越道路，被告避
      煞不及而與陳ＯＯＯ發生碰撞，致陳ＯＯＯ受有系爭傷害，經送
      醫急救後，仍於翌（9）日因創傷性腦出血致中樞神經性
      休克而死亡。被告因系爭車禍經臺灣嘉義地方檢察署以10
      9年度偵字第493號案件提起公訴及109年度偵字第1640號
      移送併辦，並經本院刑事庭以109年度交訴字第9號刑事判
      決判處被告有期徒刑6月，現由臺灣高等法院臺南分院109
      年度交上訴字第1445號案件審理中等情，業經本院依職權
      調取被告所涉過失致死案件刑事卷宗電子卷證全卷（下稱
      系爭刑事案卷）供參，且為被告所不爭執，是原告依上開
      規定，請求被告賠償損害，於法有據。
（二）另按負損害賠償責任，除法律另有規定或契約另有訂定外
      ，應回復他方損害發生前之原狀；損害賠償，除法律另有
      規定或契約另有訂定外，應以填補債權人所受損害及所失
      利益為限，民法第213條第1項、第216條第1項分別定有明
      文。而民法第192條至第196條之規定，即為民法第213條
      第1項所稱之法律另有規定。次按當事人主張有利於己之
      事實者，就其事實有舉證之責任，民事訴訟法第277條本
      文定有明文。茲就原告以被告之前開侵權行為，而請求被
      告賠償之各項損害，分別審酌如下：
   1、原告甲○○為被害人支出醫療費用28,290元，為系爭車禍所
      支出之必要費用：原告甲○○起訴請求支出之醫療費28,390
      元，後同意被告扣除系爭附民卷第21頁其他費100元，亦
      為被告所不爭執，並有嘉義長庚紀念醫院收據及統一發票
      （系爭附民卷第15頁至第23頁）等影本在卷可參，是醫療
      費用之支出以28,290元為有據。
   2、原告甲○○為被害人支出之喪葬費用以314,000元為有理由
      ：原告請求之314,320元，有收據、嘉義市殯葬管理所使
      用規費服務收入收據、戶政規費收據、嘉義縣朴子市公所
      第一示範公墓第二納骨堂使用費繳款書、嘉義市朴子市公
      所公共造產第一示範公墓第二納骨堂維護管理費繳款書、
      嘉義縣朴子市公所殯葬業務規費繳款書、嘉義縣朴子市公
      所納骨堂使用許可證（系爭附民卷第25頁至第37頁）附卷
      可考。兩造均同意扣除系爭附民卷第29頁戶政規費300元
      及系爭附民卷第35頁規費繳款書20元，計320元，是原告
      甲○○此部分請求之金額以314,000元，為有理由。
   3、精神撫慰金：
   （1）按慰藉金之賠償以人格權遭受侵害，使精神上受有痛苦
        為必要，至其核給之標準固與財產上損害之計算不同，
        惟非不可斟酌雙方身分、資力與加害程度，及其他各種
        情形核定相當之數額；換言之，以人格權遭遇侵害，受
        有精神上之痛苦，而請求慰藉金之賠償，其核給之標準
        ，須斟酌雙方之身分、資力與加害程度及其他各種情形
        核定相當之數額。且所謂「相當」，應以實際加害情形
        與被害人之身分、地位與加害人之經濟情況等關係予以
        定之（最高法院47年台上字第1221號、51年台上字第22
        3號判例參照）。因被告之過失，致陳ＯＯＯ身亡，斷送寶
        貴生命，而陳ＯＯＯ為原告陳武中之配偶，原告乙○○、丙○○、丁○○為陳曾月娥之子女，份屬至親，因被告之侵權
        行為遭受喪偶、喪母之痛，其精神當受有相當苦痛，堪
        予認定，是原告請求被告賠償精神慰撫金，尚屬有據。
   （2）原告主張與原告甲○○與被害人陳ＯＯＯ結婚數十年，被告
        自知視力狀況不佳，仍騎車未注意車前狀況，造成被害
        人死亡，原告四人所受精神打擊之大，至今難以平復等
        情。又原告甲○○為國中肄業，有子女3人均已成年，喪
        偶，目前獨居，有利息所得約10萬多元收入，名下有房
        屋2筆、田賦4筆、土地1筆，及汽車1部；原告乙○○為高
        職畢業，已婚，有3名子女，子女均已成年，目前與配
        偶及大女兒同住，每月薪資約4萬元，名下有房屋2筆、
        田賦2筆、土地4筆、汽車1部；原告丙○○為碩士畢業，
        已婚，現擔任土木結構工程師，月薪約8、9萬元，現與
        配偶及2名子女同住，子女均未成年，名下有股票，以
        及房屋及土地各1筆，年收入約149萬元；原告丁○○為高
        中畢業，離婚，現擔任代書助理，月薪約5萬元，與3名
        小孩同住，小孩均已成年，年收入約70餘萬元，名下有
        房屋2筆、土地1筆，汽車2部及股票等財產；被告為國
        小肄業，領有身心障礙證明，已婚，育有4名成年子女
        ，依靠撿拾回收物及中低收入老人津貼為生，名下有房
        屋2筆、土地1筆外，無其他收入等情，已據兩造分別陳
        明在卷，且有嘉義縣東石鄉中低收入老人生活津貼證明
        書、身心障礙證明影本（本院卷第155頁至第158頁），
        並經本院依職權調閱兩造稅務電子閘門財產所得調件明
        細表足稽（置於本院卷21頁證件存置袋內）。本院審酌
        上述兩造之職業、財產、教育程度、經濟能力、社會地
        位、暨原告精神受傷害程度，及請求之數額等情，認原
        告甲○○請求200萬元，原告乙○○、丙○○、丁○○分別請求1
        50萬元，應屬允當，超過之數額，應予駁回。
（三）另按損害之發生或擴大，被害人與有過失者，法院得減輕
      賠償金額或免除之。民法第217條第1項定有明文。此項規
      定之目的，在謀求加害人與被害人間之公平，故在裁判上
      法院得以職權減輕或免除之（最高法院85年台上字第1756
      號判例參照）。查本件交通事故之發生，乃因行人陳ＯＯＯ
      ，不當於100公尺範圍內設有行人穿越道穿越道路，且未
      注意左右來車；與被告無照駕駛系爭機車，行經無號誌丁
      字路口，未減速慢行，作隨時停車之準備，且未注意車前
      狀況，雙方同為肇事原因等情，有嘉義縣警察局朴子分局
      道路交通事故調查筆錄、現場照片、診斷證明書、道路交
      通事故現場圖、道路交通事故調查報告表（一）、（二）
      、道路交通事故當事人酒精測定紀錄表、A1類交通事故攝
      影蒐證檢視表、嘉義縣警察局道路交通事故當事人登記聯
      單等附於系爭刑事案卷，並經本院依職權核閱屬實，且擷
      取部分影印附卷（本院卷第27頁至第67頁）可佐，應可認
      定，而行車事故鑑定會及車輛行車事故鑑定覆議會均同此
      見解，有交通部公路總局109年6月5日路覆字第109005294
      0號函所附交通部公路總局車輛行車事故鑑定覆議會覆議
      意見書附於系爭刑事案卷可證，是陳ＯＯＯ於本件車禍之發
      生，顯與有過失，本院綜合上開各情，斟酌本件車禍之雙
      方肇事情節，審酌過失程度，認被告應負百分之50的過失
      責任，應依同法第217條第1項規定，減輕被告之賠償金額
      50%為相當，依此計算，被告分別應賠償之金額為：
   1、原告甲○○115萬7,000元【計算式：（28,290元＋314,000元
      ＋200萬元＝234萬2,290元）；234萬2,290元÷2＝1,171,145
      元】
   2、原告丙○○、原告乙○○、原告丁○○分別為75萬元【計算式：
      150萬元÷2＝75萬元】，於上開數額範圍內，應予准許。
（四）原告四人已領得之款項：
      復按保險人依本法規定給付之保險金，視為被保險人損害
      賠償金額之一部分；被保險人受賠償請求時，得扣除之，
      強制汽車責任保險法第32條定有明文。經查原告已因系爭
      車禍事故領取強制汽車責任險之保險金額總額計2,025,35
      5元，有新光產物保險股份有限公司函（本院卷第89頁）
      在卷可佐。此2,025,355元之金額由原告四人平均分配，
      佐以原告所述之數額以原告甲○○之數額略少1元，是可認
      原告甲○○領得數額為506,383元，原告乙○○、原告丙○○、
      原告丁○○各領得506,384元（其計算式為：506,383元＋506
      ,384+506,384+506,384＝2,025,355元。），原告所述，與
      此不符，自非可採。再揆諸前開說明，上開保險金應視為
      給付賠償額之一部分予以扣除
（五）據上，是本件原告甲○○得請求之賠償數額為66萬4,762元
      （計算式：117萬1,145元－50萬6,383元＝66萬4,762元
　　　）；原告乙○○、原告丙○○、原告丁○○各得請求之金額為24
      萬3,616元（計算式：75萬元－50萬6,384元＝243,616元）
      。
四、末按給付無確定期限者，債務人於債權人得請求給付時，經
    其催告而未為給付，自受催告時起，負遲延責任；其經債權
    人起訴而送達訴狀，或依督促程序送達支付命令，或為其他
    相類之行為者，與催告有同一之效力；遲延之債務，以支付
    金錢為標的者，債權人得請求依法定利率計算之遲延利息；
    應付利息之債務，其利率未經約定，亦無法律可據者，週年
    利率為百分之5，民法第229條第2項、第233條第1項前段及
    第203條分別定有明文。本件損害賠償之債並無確定給付期
    限，從而，原告請求被告應給付原告賠償金額及自附帶民事
    訴訟起訴狀繕本送達被告（109年2月17日，系爭附民卷第41
    頁）之翌日起，至清償日止按週年利率百分之5計算之利息
    ，為有理由，應予准許。
五、綜上所述，依前開侵權行為損害賠償請求權，原告甲○○請求
    被告給付66萬4,726元，原告乙○○、原告丙○○、原告丁○○分
    別請求被告給付24萬3,616元，及均自109年2月18日起至清
    償日止，按週年利率百分之5計算之利息，為有理由，應予
    准許；逾此部分之其餘請求，則均無理由，應予駁回。
六、再按法院為終局判決時，應依職權為訴訟費用之裁判。各當
    事人一部勝訴、一部敗訴者，其訴訟費用，由法院酌量情形
    ，命兩造以比例分擔或命一造負擔，或命兩造各自負擔其支
    出之訴訟費用，民事訴訟法第87條第1項、第79條固分別定
    有明文。然查原告雖係提起本件刑事附帶民事訴訟，經本院
    刑事庭依刑事訴訟法第504條第1項移送前來，依同條第2項
    規定免納裁判費，然訴訟中別無其他訴訟費用之發生，故本
    院自毋庸為訴訟費用裁判之諭知。
七、末按所命給付之金額或價額未逾新臺幣50萬元之判決，法院
    應依職權宣告假執行；法院得宣告非經原告預供擔保，不得
    為假執行；法院得依聲請或依職權，宣告被告預供擔保免為
    假執行，民事訴訟法第389條第1項第5款、第392條第1項及
    第2項分別著有規定。查兩造均陳明願供擔保假執行或免為
    假執行，本院前開所命被告給付之判決，就給付原告乙○○、
    原告丙○○、原告丁○○之金額均未逾50萬元，依前開規定，本
    院自應依職權宣告假執行。另依原告甲○○及被告陳明，爰酌
    定相當之擔保金額准許假執行及免為假執行。至原告敗訴部
    分，其假執行之聲請已失所依附，應予駁回。
八、本件判決事證已臻明確，兩造其餘攻擊防禦方法及舉證，均
    已無礙本院上開審認，自毋庸逐一論駁，附此敘明。
九、據上論結，本件原告之訴為一部有理由、一部無理由，依民
    事訴訟法第389條第1項第5款、第392條第1項及第2項，判決
    如主文。
中　　華　　民　　國　　110 　年　　1 　　月　　18　　日
                             民事第一庭法　官　邱美英
以上正本係照原本作成。
如對本判決上訴須於判決送達後20日內向本院提出上訴狀。
如委任律師提起上訴者，應一併繳納上訴審裁判費。　　　　　
中　　華　　民　　國　　110 　年　　1 　　月　　18　　日
                                       書記官  黃怡禎